【裁判字號】    98,重訴,147
【裁判日期】    980601
【裁判案由】    拆屋還地等
【裁判全文】
臺灣臺北地方法院民事判決             98年度重訴字第147號
原      告   臺灣臺北看守所
法定代理人   乙○○
訴訟代理人   戊○○
被      告   丁○○
             庚○○○
             己○○
             辛○○
             丙○○
             甲○○
             壬○○
上列當事人間拆屋還地事件，本院於中華民國98年 5月18日言詞
辯論終結，判決如下：
    主      文
被告丁○○應將坐落臺北市○○段○○段第五六七號及同小段第
五七０號土地上，門牌號碼為臺北市○○街臨一一三號，如附圖
所示Ａ部分面積一百五十六平方公尺、Ｂ部分面積六平方公尺（
面積共一百六十二平方公尺）房屋及其他工作物拆除，並將土地
返還原告。
被告庚○○○、己○○、辛○○、丙○○、甲○○、壬○○應自
臺北市○○段○○段第五六七號及同小段第五七０號土地遷出。
被告丁○○、庚○○○、己○○、辛○○、丙○○、甲○○、壬○○應給付原告新臺幣貳佰陸拾萬零捌佰零伍元，及自民國九十
七年十月二十二日起至清償日止，按週年利率百分之五計算之利
息，並自民國九十七年十月二十二日起至返還上開土地之日止，
按日給付原告新臺幣壹仟肆佰陸拾柒元。
原告其餘之訴駁回。
訴訟費用由被告丁○○、庚○○○、己○○、辛○○、丙○○、
甲○○、壬○○共同負擔十分之九，餘由原告負擔。
本判決第一項及第二項於原告以新臺幣壹仟壹佰貳拾壹萬參仟元
為被告丁○○、庚○○○、己○○、辛○○、丙○○、甲○○、
壬○○供擔保後，得假執行。但被告丁○○、庚○○○、己○○
、辛○○、丙○○、甲○○、壬○○以新臺幣參仟參佰陸拾參萬
柒仟陸佰伍拾陸元為原告預供擔保，得免為假執行。
本判決第三項於原告以新臺幣捌拾陸萬柒仟元為被告丁○○、庚○○○、己○○、辛○○、丙○○、甲○○、壬○○供擔保後，
得假執行。但被告丁○○、庚○○○、己○○、辛○○、丙○○
、甲○○、壬○○以新臺幣貳佰陸拾萬零捌佰零伍元為原告預供
擔保，得免為假執行。
原告其餘假執行之聲請駁回。
    事實及理由
壹、程序方面：
一、本件被告庚○○○、己○○、辛○○、丙○○、甲○○、壬○○均經合法通知，未於言詞辯論期日到場，核無民事訴訟
    法第 386條所列各款情形，爰依原告之聲請，由其一造辯論
    而為判決。
二、按訴狀送達後，原告不得將原訴變更或追加他訴，但擴張或
    減縮應受判決事項之聲明者，不在此限，民事訴訟法第 255
    條第1項第3款定有明文。查本件原告於起訴時聲明：（一）
    被告丁○○、庚○○○、己○○、辛○○、丙○○應將坐落
    臺北市○○區○○段3小段567地號上，門牌號碼臺北市○○
    區○○街臨 113號，面積157.43平方公尺之房屋拆除，並返
    還土地予原告。（二）被告甲○○、壬○○應自上開土地上
    之房屋遷出。（三）被告應給付原告新臺幣（下同） 251萬
     7,626元，及自起訴狀送達之翌日起至清償日止，按年息百
    分之五計算之利息，暨自起訴狀送達之翌日起至返還系爭土
    地之日止，按月給付原告4萬3,358元。嗣經本院囑託臺北市
    大安地政事務所測量系爭建物實際占有系爭土地之面積後，
    依測量結果，原告於民國98年3月17日具狀變更聲明為：（
    一）被告丁○○應將坐落臺北市○○區○○段3小段第567號
    、第 570號土地上如附圖所示Ａ、Ｂ部分，門牌號碼臺北市
    大安區○○街臨113號，面積共162平方公尺（Ａ部分面積15
    6平方公尺、Ｂ部分面積6平方公尺）之房屋拆除，並返還土
    地予原告。（二）被告庚○○○、己○○、辛○○、丙○○
    、甲○○、壬○○應自系爭土地上之系爭房屋遷讓，並將土
    地返還原告。（三）被告應給付原告520萬432元，及自起訴
    狀送達之翌日起至清償日止按年息百分之五計算之利息，暨
    自起訴狀送達之翌日起至返還系爭土地之日止，按日給付原
    告 2,935元。揆諸前開說明，自應認原告所為訴之減縮及擴
    張係屬合法，應予准許。
貳、實體方面：
一、原告主張：原告係系爭國有土地之管理機關。被告丁○○未
    徵原告同意，亦無任何合法權源，以系爭房屋佔用系爭土地
    如附圖所示Ａ、Ｂ部分，獨資經營「小林汽車電機行」。而
    被告甲○○、壬○○、庚○○○、己○○、辛○○、丙○○
    亦無正當理由，設籍並居住於系爭房屋，原告依民法第 767
    條規定，請求被告丁○○將系爭房屋拆除，返還無權佔用之
    系爭土地；另請求被告甲○○、壬○○、庚○○○、己○○
    、辛○○、丙○○自系爭土地遷出，被告無權佔用系爭土地
    ，其無法律上之原因而受有相當於租金之利益，致原告受有
    損害，且被告佔用系爭土地所得之利益，與原告所受不能管
    理、使用土地之損害間，具有相當因果關係，原告自得依不
    當得利之法則，請求被告應給付原告按申報地價年息百分之
    十計算相當於租金之不當得利，原告曾於95年12月29日聲請
    本院調解，嗣經本院於97年1月2日核發調解不成立證明書，
    被告仍繼續佔用，為此請求自起訴狀送達之翌日起回溯滿 5
    年內之相當於租金之不當得利損害金520萬432元及法定遲延
    利息，暨自起訴狀送達之翌日起，至遷讓返還上開土地之日
    止，按日給付原告相當於租金之不當得利金 2,935元等情，
    並聲明：（一）被告丁○○應將坐落系爭土地上，如附圖所
    示Ａ部分面積156平方公尺、Ｂ部分面積6平方公尺（面積共
     162平方公尺）之房屋及其他工作物拆除，並將土地返還原
    告。（二）被告甲○○、壬○○、庚○○○、己○○、辛○○、丙○○應坐落系爭土地上如附圖所示、Ａ、Ｂ部分之系
    爭房屋遷讓，並將土地返還原告。（三）被告應給付原告52
    0萬432元，及自起訴狀送達之翌日起至清償日止按年息百分
    之計算之利息，暨自起訴狀送達之翌日起至返還系爭土地之
    日止，按日給付原告 2,935元。（四）願供擔保聲請宣告假
    執行。
二、被告丁○○則以：伊輾轉購得趙姓屋主所興建之系爭房屋，
    目前由伊與家人即被告庚○○○、丙○○、辛○○、己○○
    居住，被告甲○○、壬○○僅偶爾居住等語資為抗辯，並聲
    明：原告之訴及假執行之聲請均駁回。
三、被告庚○○○、己○○、辛○○、丙○○、甲○○、壬○○
    未於言詞辯論期日到場，亦未提出書狀作何聲明或陳述。
四、本件系爭落臺北市○○區○○段 3小段第567號、第570號土
    地為中華民國所有，原告為其管理機關，坐落其上之系爭門
    牌號碼臺北市○○區○○街臨 113號如附圖所示Ａ部分面積
    156平方公尺、Ｂ部分面積6平方公尺（面積共 162平方公尺
    ）房屋由被告丁○○於民國67年間購買取得所有權，並在此
    獨資開設小林汽車電機行，系爭房地現仍由其與其家人即被
    告庚○○○、丙○○、辛○○、己○○、甲○○、壬○○占
    有使用等情，業據原告提出土地所有權狀、地籍圖騰本、現
    場照片、被告戶籍謄本、華光社區住戶清查表、臺北看守所
    調解聲請狀、本院調解不成立證明書、地價證明書、土地及
    建築物位置圖、營利事業登記資料查詢表等件為證，並經本
    院履勘現場，囑託臺北市大安地政事務所派員會同測量系爭
    建物位置、面積，製有勘驗筆錄、複丈成果圖附卷可稽，自
    堪信為真實。
五、得心證之理由：
    原告主張系爭土地為國有財產，其本於管理人之地位，被告
    無權占有系爭房地，其自得訴請被告拆除系爭房屋並騰空返
    還系爭土地，及請求相當於租金之不當得利，故本件之爭點
    厥為：（一）被告是否無權占有使用系爭土地？（二）如被
    告確無權占有系爭土地，  原告得請求相當租金之不當得利
    金額若干？
（一）原告請求拆屋還地部分：
      按所有人對於無權占有或侵奪其所有物者，得請求返還之
      ，對於妨害其所有權者，得請求除去之。有妨害其所有權
      之虞者，得請求防止之，民法第 767條定有明文。次按國
      有財產撥給各地國家機關使用，名義上雖仍屬國有，實際
      上即為使用機關行使所有人之權利，本院對於是類財產，
      向准由管領機關起訴代國家主張所有權人之權利（最高法
      院29年上字第1061號判例意旨參照）。查：系爭土地係屬
      國有，原告為管理機關，已如前述；本件被告丁○○既未
      能證明其有使用系爭土地之合法權源，則原告本於民法第
      767條規定，請求被告丁○○拆除如附圖所示Ａ部分（156
      平方公尺、Ｂ部分面積（6平方公尺）面積共162平方公尺
      之系爭房屋及其他工作物，並將占用之土地返還原告，即
      屬有據，應予准許。而被告甲○○、壬○○、庚○○○、
      己○○、辛○○、丙○○均已受合法通知，卻未於言詞辯
      論期日到場，亦未提出書狀作何爭執，依民事訴訟法第28
      0 條第3項前段、第1項前段規定，視同自認，堪信原告主
      張其等應自系爭第567號、第570號土地遷出等情為真實。
      故原告依民法第 767條之規定請求如聲明第1、2項所示，
      為有理由，應予准許。
（二）原告請求返還不當得利部分：
  １、再按無法律上之原因而受利益，致他人受損害者，應返還
      其利益，依其利益之性質不能返還者，應償還其價額，民
      法第179條、第181條但書分別定有明文，而無權占有他人
      土地，可能獲得相當於租金之利益為社會通常之觀念（最
      高法院61年台上字第1695號判例參照）；且按利息、紅利
      、租金、贍養費、退職金及其他1年或不及1年之定期給付
      債權，其各期給付請求權，因 5年間不行使而消滅，民法
      第126條定有明文。
  ２、經查：被告丁○○、甲○○、壬○○、庚○○○、己○○
      、辛○○、丙○○無權占用系爭土地如附圖Ａ、Ｂ部分所
      示土地，其因此受有使用該土地之利益，致原告受有損害
      ，該等利益依性質不能返還，原告自得請求被告償還相當
      於租金之價額。又城市地方房屋之租金，以不超過土地及
      其建築物申報總價年息百分之十為限，土地法第97條亦規
      定甚明。衡諸系爭房屋位於金華街上，為市區○○地段，
      緊鄰中正紀念堂（自由廣場），附近有中正國中、中正紀
      念堂捷運站、商店，交通及生活機能便利，惟系爭房屋屋
      況甚為老舊，經本院至系爭房屋勘驗查明，有勘驗筆錄及
      原告提出之現場照片附卷足憑，本院審酌系爭土地之坐落
      位置、繁榮程度、經濟用途等因素，認原告請求相當於租
      金之不當得利，按申報地價年息百分之十計算，尚嫌過高
      ，應以申報地價總額年息百分之五計算，較為允當。
  ３、查系爭第 567號土地（Ａ部分）於92年10月、93年至95年
      、96年至97年10月之公告地價分別為每平方公尺6萬2,759
      元、6萬3,012元、6萬6,098元，系爭第 570號土地（Ｂ部
      分）於92年10月、93年至95年、96年至97年10月之公告地
      價則為每平方公尺6萬4,361元、6萬4,500元、6萬6,930元
      ，此有臺北市公告土地現值及公告地價查詢資料附卷可考
      （詳本院卷第16、96頁），而原告於97年8月8日起訴，起
      訴狀繕本送達被告 7人之日均為97年10月21日，有送達證
      書在卷可稽。是原告請求如附表所示自92年10月23日起至
      97年10月22 日止，系爭土地相當於租金之損害，計為260
      萬805元（計算式：第567號土地Ａ部分：92年10月23日至
      92年12月31日公告地價62,759×156平方公尺×5 %÷12個
      月×2.2903個月＋93至95年公告地價 63,102×156平方公
      尺×5%×3年＋96年公告地價66,098×156平方公尺×5 %×
      1年＋97年1月1日至10月22日公告地價66,098×156平方公
      尺×5%÷12個月×9.7097月＝93,429+1,476,1,476,586.8
      +515,564.4+417,164.6= 2,502,744.8；第570號土地Ｂ部
      分：92年10月23日至92年12月31日公告地價 64,361×6平
      方公尺×5%÷12個月×2.2903個月＋93至95年公告地價64
      ,500 ×6平方公尺×5%×3年＋96年公告地價66,930×6平
      方公尺×5%×1年＋97年1月1日至10月22日公告地價66,93
      0×6平方公尺×5%÷12個月×9.7097月＝3,685.1+58,050
      + 20,079+16,246.8=98,060. 9元；A地＋B地：2,502,744
      .8 ＋98,060.9＝2,600,805，元以下無條件捨棄）；原告
      請求被告給付之金額，於上開範圍內為有理由，應予准許
      。又系爭土地97年之公告地價分別為Ａ部分：每平方公尺
      66,098元；Ｂ部分：每平方公尺66,930元，依上開同一方
      法計算，被告就系爭土地之每日應給付之不當得利均為 1
      ,467 元（計算式：A部分公告地價 66,098×156平方公尺
      ×5%÷365日＋B部分公告地價66,930×6平方公尺×5%÷3
      65日＝ 1,467元以下無條件捨棄），是原告請求被告丁○○、庚○○○、己○○、辛○○、丙○○、甲○○、壬○○自97年10月22日起至返還上開土地之日止，按日給付原
      告 1,467元，核屬正當，逾上開應准許部分之請求，則非
      有據，應予駁回。
  ４、又按給付無確定期限者，債務人於債權人得請求給付時，
      經其催告而未為給付，自受催告時起，負遲延責任。其經
      債權人起訴而送達訴狀，或依督促程序送達支付命令，或
      為其他相類之行為者，與催告有同一之效力。民法第 229
      條第 2項定有明文。是原告請求被告自起訴狀繕本送達翌
      日即97年10月22日起至清償日止，按年息百分之五計算之
      利息，自屬正當，應予准許。
六、綜上所述，原告依所有物返還請求權及不當得利之法律關係
    ，請求告丁○○應將坐落臺北市○○段○○段567、570 地號
    上，即如附圖所示A、B部分，門牌號碼臺北市○○區○○街
    臨 113號，面積分別為156、6平方公尺之房屋拆除，並返還
    土地予原告；被告甲○○、壬○○、庚○○○、己○○、辛○○、丙○○應坐落系爭土地上如附圖所示A、B部分之系爭
    房屋遷讓，並將土地返還原告；被告應給付原告260萬805元
    ，及自起訴狀送達之翌日起至清償日止按年息5%計算之利息
    ，暨自起訴狀送達之翌日起至返還系爭土地之日止，按日給
    付原告 1,467元，為有理由，應予准許。逾此部分之請求，
    則屬無據，應予駁回。
七、原告陳明願供擔保，請准宣告假執行，經核原告勝訴部分，
    合於法律規定，爰酌定相當之擔保金額宣告之，並依同法第
    392條第2項依職權宣告免為假執行。至於原告其餘假執行之
    聲請，因訴之駁回而失所依據，應予駁回。
八、本件事證已臻明確，兩造其餘主張陳述，經本院斟酌後，認
    與判決結果不生影響，均毋庸再予論述，附此敘明。
九、據上論結，原告之訴一部為有理由，一部為無理由，依民事
    訴訟法第 385條第1項前段、第79條、第85條第1項但書，第
    390條第2項、第392條第2項判決如主文。
中    華    民    國    98    年    6     月     1    日
                  民事第二庭    法  官   黃雅芬
以上正本係照原本作成。
如對本判決上訴，須於判決送達後二十日之不變期間內，向本院
提出上訴狀。
中    華    民    國    98    年    6     月     1    日
                                書記官   高秋芬


司法院資訊處製作；財團法人民間司法改革基金會備份。
